【裁判字號】    96,訴,10153
【裁判日期】    980805
【裁判案由】    不動產所有權移轉登記
【裁判全文】
臺灣臺北地方法院民事判決             96年度訴字第10153號
原      告
即反訴被告  甲○○
訴訟代理人  郭盈蘭律師
被      告
即反訴原告  丁○○
訴訟代理人  洪維煌律師
上列當事人間請求不動產所有權移轉登記事件，本院於98年7月
22日言詞辯論終結，判決如下：
    主  文
原告之訴駁回。
訴訟費用由原告負擔。
反訴被告應自門牌號碼臺北市中山區○○○路一六二巷九十三號
五樓之建物遷出。
反訴被告應給付反訴原告新臺幣伍萬肆仟元及自民國九十七年一
月一日起至將上開建物遷讓返還予原告止，按月給付原告新臺幣
壹萬捌仟元。
反訴訴訟費用由反訴被告負擔。
本判決第三項於反訴原告以新臺幣肆拾捌萬陸仟玖佰柒拾捌元供
擔保後，得假執行。
本判決第四項於反訴原告以新臺幣壹萬捌仟元供擔保後，得假執
行。
    事實及理由
壹、本訴部分：
一、原告主張：原告前夫乙○○之生父即訴 外人賴水安於民國80
    年間因基隆河中山橋至成美橋間整治工程致其位於臺北市○○街房屋被拆除，而取得以總價新臺幣（下同）3,773,214
    元，承購坐落臺北市○○區○○段72地號土地（權利範圍22
    4/500000，面積105,112㎡）及其上同地段1026建號、門牌
    號碼為臺北市○○○路162巷93號5樓之基河二期國民住宅（
    下稱系爭房地）之權利。賴水安於承購系爭房地前，已將此
    承購權讓與原告，由原告承擔承購系爭房地之相關權利義務
    ，惟因國民住宅條例第19條第1項規定，承購國宅未滿2年不
    得轉讓，因此賴水安與原告約定於2年後移轉系爭房地所有
    權與原告，原告遂於89年9月20日代理賴水安與臺北市政府
    國民住宅處簽約及點交房屋，並繳交自備款及相關費用計60
    9,697元，另向銀行貸款320萬元，賴水安並將系爭房地所有
    權狀交予原告，由原告及家人居住使用系爭房地，原告並按
    月繳交上開貸款本息約1萬餘元，嗣因賴水安於90年8月6日
    過世，原告遂與賴水安之繼承人等協議，系爭房地先由被告
    單獨繼承並辦繼承登記，俟日後可為移轉登記時，再將系爭
    房地移轉登記與原告，原告並依約支出辦理繼承登記之費用
    ，並保管系爭房地所有權狀。查系爭房地自承購至今已逾7
    年，已不受國民住宅條例移轉年限之限制，詎被告竟拒絕依
    約將系爭房地所有權移轉登記與原告，為此，爰請求被告將
    系爭房地所有權移轉登記與原告等語。並聲明：被告應將座
    落於臺北市○○區○○段72地號土地（面積105,112㎡，權
    利範圍24/50 0000）及其上門牌號碼為臺北市中山區○○○
    路162巷93號5樓建物之所有權移轉登記予原告。
二、被告則以：賴水安並未將承購系爭房地之權利讓與原告，原
    告僅係代理賴水安辦理簽約及繳款等相關手續，且原告代繳
    之自備款亦為原告前夫乙○○所提供，非由原告出資，又賴
    水安死亡後，被告與其他繼承人並未於協商遺產分割一事時
    承諾日後願將系爭房地所有權移轉登記予原告，故原告請求
    被告移轉系爭房地之所有權並無理由。再原告雖稱系爭房地
    所有權狀目前由其持有，且每月貸款係由其繳納，惟取得權
    狀之可能原因甚多，未必即係出於同意移轉產權而保有，且
    該權狀係因乙○○申請國宅車位等方暫時留於原告處，乙○○離婚後又未帶走，故原告取得權狀顯非出於被告同意移轉
    產權之故。又代為繳納國宅貸款之因素甚多，可能出於清償
    債務，或租用系爭房地之租金，故原告主張其有繳納貸款即
    代表已取得系爭國宅移轉之權利，尚難採信等語，並聲明：
    原告之訴駁回。
貳、反訴部分：
一、反訴原告主張：系爭房地為反訴原告所有，並曾二度出租予
    訴外人乙○○，約定租期分別為90年10月1日起至93年9月30
    日、93年10月1日起至96年9月30日止，租金均為每月18,000
    元。嗣96年9月30日租約屆至後乙○○因未使用該屋而未再
    續約，詎其前妻即反訴被告仍繼續占用系爭房地，拒不搬遷
    ，妨害反訴原告所有權之行使，爰依民法第767條規定，請
    求反訴被告遷讓返還系爭房地予反訴原告。又反訴被告無權
    占用系爭房地，應屬無法律上之原因而受有相當於租金之利
    益，致反訴原告受有損害，反訴原告自得依不當得利之法律
    關係，請求反訴被告給付反訴原告相當於租金之不當得利損
    害金。故反訴被告自96年10月1日起至96年12月31日止無權
    占用系爭房地期間，以上開租約之月租金18,000元計算，已
    獲得相當於租金54,000元之不當得利，故反訴被告應給付反
    訴原告上開數額，並自97年1月1日起至遷讓返還系爭房地予
    反訴原告止，按月給付反訴原告相當於租金之不當得利18,0
    00元等語，並聲明：(一)反訴被告應將門牌為臺北市中山區○○○路162巷93號5樓建物遷讓返還予反訴原告。(二)反訴被告
    應給付反訴原告54,000元及自97年1月1日起至上開建物遷讓
    返還予原告止，按月給付反訴原告18,000元。(三)上開2項聲
    明，反訴原告願供擔保請准宣告假執行。
二、反訴被告則以：訴外人賴水安於系爭房地承購之始，即同意
    將承購權讓與反訴被告，並將與系爭房地有關之權利義務移
    轉於反訴被告，故反訴被告於89年9月20日代理賴水安與臺
    北市政府國民住宅處簽約、繳交自備款等費用，並點交房屋
    後，即居住使用迄今。從而，賴水安既已將系爭房地讓與反
    訴被告，則其並非無權占有此系爭房地，是反訴原告請求其
    自係房地遷出，並給付相當於租金之不當得利，應無理由等
    語。聲明：反訴原告之訴駁回。
參、本件兩造不爭執之事項：
  一坐落於臺北市○○區○○段72地號土地（面積105,112平方
    公尺，權利範圍224/500000）及其地上建物即門牌號碼臺北
    市中山區○○○路162巷93號5樓房屋為基河二期國民住宅，
    賴水安於生前取得系爭房地之承購權，並完成承購手續，系
    爭國宅於89年9月20日已完成交屋。
  二賴水安於90年8月6日逝世後，其繼承人協議分割遺產，由被
    告繼承系爭房地，並於91年1月24日完成繼承登記。
  三訴外人即原告前夫乙○○為賴水安所生，但於早年已出養予
    他人。
  四系爭房地自交屋後，原告一直居住其內，且房地所有權狀目
    前由原告持有中。
  五系爭房地有設定抵押權320萬元予臺北富邦商業銀行股份有
    限公司，貸款本息均由原告繳納。
肆、得心證之理由
  一本訴部分：
    按當事人主張有利於己之事實者，就其事實有舉證責任，民
    事訴訟法第277條定有明文。原告主張賴水安曾同意要將系
    爭房地之承購權讓與原告，且賴水安死亡後兩造有約定俟被
    告完成繼承登記後，須將系爭房地所有權移轉登記予原告云
    云，為被告所否認，則原告就其上開主張之事實自應舉證以
    實其說，經查：
  (一)原告雖提出系爭房地之繳款通知書、進住通知單（見本院卷
    第8、9頁），主張系爭房地之簽約、交屋及繳款均由原告辦
    理，足證賴水安確有同意由原告承購系爭房地云云，然查，
    上開繳款通知書上之繳款義務人仍為賴水安，僅於其旁註記
    「甲○○代」，是該繳款通知書僅能證明原告以賴水安代理
    人身份代其繳交自備款609, 697元，尚無法證明系爭款項係
    由原告出資，另觀諸上開進住通知單上之受通知人亦為賴水
    安，自無從證明賴水安有將系爭國宅承購權讓與原告。
  (二)原告另以證人戊○○證稱：伊向賴水安購買濱江街房屋，然
    因該屋遭政府拆遷而獲得補償金及國宅承購權，賴水安曾全
    權委託伊處理國宅一事，並交代要將系爭房地給原告等語及
    系爭房地之貸款債務迄97年止都是由原告繳納等事實，主張
    賴水安有同意讓原告承購系爭房地云云，然查：
  1.證人即原告前夫乙○○證稱，伊生父賴水安於其幼時即將其
    出養予張竹，戊○○與張竹係好朋友，時常去伊住處找張竹
    夫妻。戊○○曾向賴水安購買撫遠街之房屋，故伊與戊○○
    曾至賴水安位於民權東路住處，談及系爭國宅時，戊○○向
    賴水安建議，賴水安其他子女都有房子，可將該國宅讓給伊
    使用，並由伊自己去付貸款。賴水安也表示同意，事後伊有
    去問其他兄弟，包括被告，大家都同意要給伊，又填寫相關
    文件時，因其母不識字，均由原告處理，伊並將當時賣掉內
    湖房屋的款項來繳交系爭房屋之自備款609,697元並居住在
    內，且在92年伊與原告離婚前，均係以其夫妻2人之財產按
    月償還貸款，又賴水安過世時，因伊個人積欠債務甚多，為
    免系爭房屋遭查封，遂與兄弟姊妹約定登記在被告名下，貸
    款仍繼續由伊夫妻來繳納，後來離婚後伊搬出該屋，就由原
    告自行去繳納等語。
  2.證人即代為辦理系爭房地繼承登記之代書丙○○證稱：91年
    初甲○○與乙○○來伊事務所，請伊辦賴水安繼承登記，甲○○有提出繳款通知書等文件表示房屋款是其所支付，因其
    無繼承權，所以先過戶到賴水安直系親屬名下，伊有告訴他
    說國宅比較特殊，如果要過戶回來，要設籍滿二年才能過戶
    回來。甲○○與乙○○他們也同意我這樣的作法。甲○○與
    乙○○他們有回去找賴水安的直系親屬，也跟他們說好了，
    他們都有附上印鑑證明書，故伊在請甲○○提出丁○○等十
    人的授權證明書後，即依照賴水安的遺產分割協議書辦理等
    語。
  3.綜合上開2位證人證述並參以原告自陳：賴水安因撫遠街房
    屋遭政府拆除而取得國宅承購權，國宅尚未完工時，賴水安
    曾向乙○○之養父張竹及戊○○表示不知如何處理系爭房地
    ，戊○○曾提議，賴水安其他子女都已有房子，不如將國宅
    承購權讓給初養的兒子乙○○，讓原告夫婦自己去繳貸款並
    使用系爭房屋，賴水安亦表示同意，但不知後來為何賴水安
    寫讓渡書給戊○○，後來戊○○有將讓渡書給我，國宅交屋
    時，原告有去問被告及其他兄弟，渠等均表示有自己之房子
    ，只要賴水安同意即可等語（見原告97年6月23日言詞辯論
    意旨狀、本院97年12月26日準備程序筆錄），堪認賴水安當
    係考量其他子女在經濟上已可獨立生活，故將承買系爭國宅
    之一切權利義務讓與其出養之子乙○○行使，是乙○○及原
    告夫妻始會出資繳納系爭國宅之自備款、銀行貸款及辦理相
    關承購手續，並在交屋後由渠等居住使用，且嗣於賴水安過
    世後，其全體繼承人在完成遺產分割協議書後，始會出具委
    託書及印鑑證明等件交與非繼承人之乙○○及原告夫妻，由
    其二人委請代書辦理登記，且其後仍繼續由原告及乙○○償
    還系爭房屋貸款，是原告主張賴水安係將系爭房地之一切權
    利義務讓與原告，及被告於繼承登記時有同意將來要移轉登
    記系爭房之所有權與原告，並非可採。
  4.是證人陳清雖證稱賴水安表示要將系爭房屋讓與原告，然對
    照其與證人乙○○及原告所述，戊○○向賴水安購買而遭拆
    遷之房屋標的「撫遠街」竟無法正確說出，且經本院詢之，
    對乙○○所述賴水安表示同意將房屋給乙○○有何意見？其
    竟回答：「我忘記有此事」等語，則證人戊○○就賴水安如
    何處理系爭國宅房地之過程是否仍有清楚記憶，實有可疑。
    另經本院再詢之：「（是否知道賴水安曾經表示要將承買國
    宅的權利讓給原告？）我向賴水安買屋的時候，他就全權委
    託我處理國宅的事情，購買當時賴水安有交代如有配到之國
    宅要把房屋給原告。」等語，並提出讓渡書籍委託書各一紙
    在卷，則依證人戊○○所述，賴水安究將系爭國宅讓渡與戊○○，還是讓與原告是，尚無從確認，且其就賴水安係在何
    種情形下表示要將該屋讓與原告始終無法清楚陳述。又經本
    院再詢之：「（賴水安說要將房屋給媳婦，當時證人是否見
    過賴水安的兒子？)沒有看過。」、「（當時有沒有看過乙○○？）有。」、「（乙○○與賴水安是何關係？）我不知
    道。我去賴水安住處時，原告與其婆婆在旁邊，乙○○在另
    一邊沒有過來與我們說話。都是原告與我們交談。）」、「
    （是否知道原告與乙○○是何關係？）以前二人是夫妻關係
    。」等情，則證人戊○○既表示知悉原告係賴水安之媳婦，
    及原告與乙○○當時是夫妻關係，竟稱不知乙○○與賴水安
    是何關係？且戊○○先稱未見過原告前夫，然又稱有看過乙○○，顯見其所述前後矛盾。末經本院詢之：「（賴水安要
    你全權處理，為何你會去找原告辦理？）因為我去內湖路住
    處的時候都是原告來跟我說。」等情，並對照前開證人乙○○所述，戊○○來伊住處時，因其父母不識字，故有需閱讀
    、填寫文件時，均由原告代為處理乙節，可知戊○○僅係以
    系爭房地之申辦手續係由原告填寫之記憶，認賴水安應有將
    系爭房地讓與原告，故其無法對賴水安表示要將該屋讓與原
    告之過程為清楚之陳述。爰審酌證人戊○○對本件事發經過
    之記憶已甚模糊，無法將過程清楚說明，且其證言有前述諸
    多矛盾之處，本院認其所為證述尚難遽信。
  5.綜上，原告並無法舉證證明賴水安有將系爭房地讓與原告及
    被告曾承諾將系爭房移轉登記與原告，則原告主張賴水安有
    同意將系爭國宅讓與原告，被告係其繼承人，需將系爭房地
    所有權移轉登記與原告，及被告於繼承登記時曾同意將系爭
    國宅移轉登記與原告等情，請求被告移轉登記系爭房地之所
    有權與原告，並無理由，應予駁回。
  二反訴部分：
    查系爭建物原為賴水安所有，嗣賴水安於90年8月6日去世後
    ，反訴原告於91年1月24日依全體繼承人之遺產分割協議，
    取得系爭房地之所有權等情，有建物登記謄本、遺產分割協
    議書1紙在卷可稽（見本院卷第15頁、第32頁），是反訴原
    告主張其為系爭建物之所有人，核屬有據。至反訴原告主張
    ，反訴被告無正當權源占用之，其得請求被告將系爭房屋遷
    讓返還反訴原告，並給付反訴原告相當於租金之不當得利，
    為反訴被告所否認，並以前詞置辯，是本件反訴所應審究者
    ，為：(一)反訴被告占有系爭建物有無正當權源？(二)反訴被告
    應給付相當於租金之不當得利為何？茲論述如下：
  (一)反訴被告占有系爭建物有無正當權源？
    反訴被告雖稱賴水安有同意將系爭國宅讓與反訴被告，故反
    訴被告自89年9月20日交屋起即居住使用之，並按期繳納國
    宅貸款，其自屬有權占有系爭房地云云。然查，賴水安係將
    系爭房地之承購權讓與乙○○，由乙○○自行繳納價金並使
    用之，已如前述，而反訴被告復未能舉證證明其有其他占用
    系爭房地之權源，核其所為自屬無權占用他人房地，從而，
    反訴原告依據民法第767條所有物返還請求權之規定，請求
    反訴被告自系爭房屋遷讓返還反訴原告，自有理由。
  (二)反訴被告應給付相當於租金之不當得利為何？
    按無法律上原因而受利益，致他人受損害者，應返還其利益
    。雖有法律上原因，而其後已不存在者，亦同，此為民法第
    179條所明定。故其得請求之不當得利範圍，應以他方所受
    之利益為度，非以請求人所受損害若干為準，而無權占有他
    人土地，可能獲得相當於租金之利益，為社會通常之觀念。
    最高法院著有61年度臺上字第1695號判例要旨可資參照。本
    件反訴被告無權占用系爭房屋，業如前述，揆諸前開說明，
    自屬獲得相當於使用該房屋之租金不當利益。又系爭房屋在
    90年至96年間二度出租予乙○○，租金均為每月18,000元等
    情，有租約2份在卷可稽，並經證人乙○○證述明確，是原
    告主張應以上開每月18,000元之標準，計算反訴被告相當於
    租金之不當得利數額，應屬可採。反訴被告僅空言抗辯乙○○並未向反訴原告承租系爭房屋，系爭租約顯係偽造云云，
    然其並未提出證據以實其說，亦未具體說明以上開標準計算
    租金有何不當之情，是其所辯，尚非可採。從而，反訴原告
    主張反訴被告應給付自96年10月1日起至96年12月31日止無
    權占用系爭房地期間，以上開租約之月租金18,000元計算之
    相當於租金之不當得利54,000元，及自97年1月1日起至遷讓
    返還系爭房地予反訴原告止，按月給付反訴原告相當於租金
    之不當得利18,000元等語，即屬有據。
  (三)綜上所述，反訴原告依民法第767條、第179條規定，請求反
    訴被告自系爭房屋遷出，並給付54,000元及自97年1月1日起
    至遷出日止按月給付18,000元之相當於租金之不當得利，為
    有理由，應予准許。又反訴原告陳明願供擔保請准宣告假執
    行，經核無不合，爰酌定相當擔保金准許之。
伍、本件為判決之基礎已臻明確，兩造其餘之攻擊或防禦方法及
    證據，經本院斟酌後，認為均不足以影響本判決之結果，亦
    與本案爭點無涉，自無逐一詳予論駁之必要，併此敘明。
陸、據上論結：本件原告之訴為無理由，反訴原告之訴為有理由
    ，依民事訴訟法第78條、第390條第2項，判決如主文。
中    華    民    國    98    年     8    月    5     日
                  民事第五庭  審判長法  官  薛中興
                                    法  官  胡宏文
                                    法  官  莊書雯
以上正本係照原本作成。
如對本判決上訴，須於判決送達後二十日之不變期間內，向本院
提出上訴狀。
中    華    民    國    98    年    12    月    6     日
                                    書記官  謝梅琴


司法院資訊處製作；財團法人民間司法改革基金會備份。
